臺灣臺中地方法院民事判決　九十三年度重訴字第三一七號
　　原　　　告　甲○○
　　原　　　告　丙○○
　　訴訟代理人　王文聖　　　律師
　　被　　　告　順大裕股份有限公司
　　法定代理人　乙○○
　　訴訟代理人　劉錦勳　　　律師
右當事人間遷讓房屋事件，本院於民國九十四年四月二十五日言詞辯論終結，判決如
左：
    主    文
被告應將如附表一所示之建物遷讓返還原告，及給付原告自民國九十三年四月三十日
起至遷讓返還前開建物之日止，按每日新臺幣陸仟零伍拾貳元計算之金額。
如附表二所示之訴訟費用總額由被告負擔。
本判決第一項於原告以新臺幣壹仟壹佰玖拾壹萬零陸佰柒拾捌元為被告供擔保後得假
執行，但被告如以新臺幣仟伍佰柒拾萬貳仟零拾貳元為原告預供擔保後，得免
為假執行。
    事實及理由
壹、原告主張：
一、原告於民國 (下同)九十三年三月二十六日在臺灣臺中地方法院八十八年度執字
    第二六五九九號強制執行事件經拍定買受如附表一所示之不動產 (下稱系爭不動
    產)，並已辦理所有權移轉登記。惟原告於拍定後始發現被告占有系爭不動產，
    被告雖抗辯其與系爭不動產之前所有人廣正開發股份有限公司 (下稱廣正公司)
    就系爭不動產有租賃契約存在等語。惟修正後民法第四百二十五條第二項所定：
    「前項規定，於未經公證之不動產租賃契約，其期限逾五年或未定期限者，不適
    用之。」之規定，係民法第四百二十五條第一項所定：「出租人於租賃物交付後
    ，承租人占有中，縱將其所有權讓與第三人，其租賃契約，對於受讓人仍繼續存
    在。」之例外規定，於適用時，應就原則規定與例外規定一體考慮，買賣不破租
    賃原則之既係適用於出租人將其所有權讓與第三人之事實，因此修正後民法第四
    百二十五條第二項規定之適用，應著眼於出租人將其所有權讓與他人之事實係發
    生於八十九年五月五日前、後為斷，而非以承租人與原出租人之租賃契約究係成
    立於八十九年五月五日之前後為斷，就修正後民法第四百二十五條第二項規定之
    立法理由觀之，其立法目的在於避免債務人於將受強制執行時，與第三人虛偽訂
    立長期或不定期限之租賃契約，以妨礙債權人之強制執行，若出租人與承租人間
    之租賃契約係成立八十九年五月五日以前即無修正後民法第四百二十五條第二項
    規定之適用，則該項立法目的顯無達成之可能。被告所提出其承租系爭不動產之
    租賃契約係於八十六年十一月二十三日所簽訂，其租賃期限長達二十年，復未經
    公證，依修正後民法第四百二十五條第二項規定，並無買賣不破租賃原則之適用
    。縱被告與自繼受廣正公司系爭不動產所有權之原告，就系爭不動產有租賃關係
    存在，被告亦應給付原告租金，原告已於九十四年一月二十日催告被告於函到四
    日內給付積欠租金，並表示逾期即終止兩造之租賃契約等語，如兩造就系爭建物
    之租約於九十四年三月七日之言詞辯論期日仍然存在，原告於九十四年三月七日
    之言詞辯論期日並再為終止租賃契約之意思表示。被告占有系爭不動產並無正當
    權源，應屬無權占有，原告自得本於所有物返還請求權請求被告遷讓系爭建物。
二、原告自九十三年四月三十日起取得系爭不動產之所有權，被告繼續占有系爭不動
    產，侵害原告之所有權，並受有相當於租金之不當得利，系爭不動產之土地部分
    申報總價為新臺幣 (下同)二百一十萬四千四百六十六元，系爭不動產建物部分
    之課稅現值為一千九百九十八萬六千九百元，以年息百分之十計算，其每日租金
    額應為六千零五十二元｛計算公式：(0000000＋00000000 )×10%÷365＝6052｝
    ，被告自九十三年四月三十日迄至本件繫屬之九十三年七月二十八日共計一百一
    十六日，原告本於租金請求權、侵權行為損害賠償請求權及不當得利返還請求權
    得請求被告給付自民國九十三年四月三十日起至遷讓返還系爭不動產之日止，按
    每日新臺幣六千零五十二元計算之金額。
三、綜上所述，原告聲明如主文第一項所示，並陳明願供擔保請准宣告假執行。
貳、被告抗辯：
一、被告於八十五年十一月二十三日向廣正公司承租如附表一編號三所示建物及地下
    車位共九位，租賃期限自八十五年十一月二十三日起至八十六年十一月二十二日
    止，租金每月為三十萬元，上開租約屆滿前，被告再與廣正公司就系爭不動產及
    地下停車位九位，再簽訂租賃契約，租賃契約自八十六年十一月二十三日起至一
    百零六年十一月二十二日止，租金為每月三十一萬五千元。
二、嗣因被告公司發生掏空案件及財務危機，遂將被告公司所有之大廣三量販店之營
    業權利讓與廣正公司，廣正公司再將大廣三量販店之營業權出租，廣正公司收取
    租金後再交予被告公司。嗣廣正公司亦將大廣三量販店出租予福元百貨股份有限
    公司 (下稱福元公司)經營，由廣正公司自福元公司取得支票並背書後交付被告
    公司，以支付營業權轉讓之部分權利金，惟福元公司所簽發供以清償租金之支票
    並未兌現，廣正公司遂同意被告以其承租系爭不動產應付之租金抵銷之，直至抵
    銷完畢為止，被告自不必再付租金與任何人，被告向廣正公司承租系爭不動產，
    自有合法占有權源，此項租賃契約，依民法第四百二十五條第一項所定：「出租
    人於租賃物交付後，承租人占有中，縱將其所有權讓與第三人，其租賃契約，對
    於受讓人仍繼續存在。」之規定，對於繼受系爭不動產之原告仍繼續存在。
參、兩造所不爭執之事項：
一、原告於九十三年四月三十日時，已取得系爭建物之所有權。
二、原證八之存證信函係屬實在。
三、使用系爭不動產之相當利益為每日六千零五十二元。
四、依被告公司登記資料，被告於八十五年十二月三日經主管機關核准遷址至台中市
    ○○路五一０號四樓之一。
肆、得心證之理由：
一、原告起訴，就請求被告「給付原告自民國九十三年四月三十日起至遷讓返還如附
    表一所示建物之日止，按每日六千零五十二元計算之金額。」部分之聲明，原僅
    以侵權行為損害賠償請求權、及不當得利返還請求權為訴訟標的，嗣追加租金請
    求權為訴訟標的。被告雖不同意原告為訴之追加。惟按「訴狀繕本送達後，原告
    固不得將原訴變更或追加他訴，但請求之基礎事實同一者，不在此限。民事訴訟
    法第二百五十五條第一項第二款定有明文。所謂請求之基礎事實同一，係指變更
    或追加之訴與原訴之主要爭點有其共同性，各請求利益之主張在社會生活上可認
    為同一或關連，而就原請求之訴訟及證據資料，於審理繼續進行在相當程度範圍
    內具有同一性或一體性，得期待於後請求之審理予以利用，俾先後兩請求在同一
    程序得加以解決，避免重複審理，進而為統一解決紛爭者，即屬之。判斷是否合
    於民事訴訟法第二百五十五條第一項第二款之請求之基礎事實同一，應考慮被告
    之防禦權是否受到不利益及在訴訟之過程，准予為訴之變更、追加後，原來已經
    進行過之訴訟資料與證據資料，有無繼續使用之可能性及價值。」，最高法院九
    十年度臺抗字第五一九號民事裁判意旨可資參照。查原告追加租金請求權為訴訟
    標的，但其此部分訴之聲明仍為同一，且主要爭點為被告占有使用系爭建物是否
    應給付原告租金或相當於租金之利益，其爭點有共同性，有同一社會生活利益，
    原來之訴訟及證據資料在審理程序中得繼續利用，參照上開說明，原告為上開訴
    之追加，依民事訴訟法第二百五十五條第一項第二款之規定，應屬適法。
二、原告主張其於九十三年三月二十六日在本院八十八年度執字第二六五九九號強制
    執行事件經拍定買受系爭不動產，並已於九十三年四月三十日取得所有權，且已
    辦理所有權移轉登記之事實，業據原告提出土地登記簿謄本、建物登記簿謄本、
    權利移轉證書、契稅繳款書為證，應可信為真實。
三、系爭不動產係已由原告於九十三年四月三十日取得所有權。被告仍占有系爭不動
    產，並抗辯：其與廣正公司簽訂租賃契約，租賃契約自八十六年十一月二十三日
    起至一百零六年十一月二十二日止，租金為每月三十一萬五千元，原告雖取得系
    爭不動產所有權，依民法第四百二十五條第一項所定：「出租人於租賃物交付後
    ，承租人占有中，縱將其所有權讓與第三人，其租賃契約，對於受讓人仍繼續存
    在。」之規定，對於繼受系爭不動產之原告仍繼續存在等語。原告則主張：修正
    後民法第四百二十五條第二項規定之立法理由觀之，其立法目的在於避免債務人
    於將受強制執行時，與第三人虛偽訂立長期或不定期限之租賃契約，以妨礙債權
    人之強制執行，若出租人與承租人間之租賃契約係成立八十九年五月五日以前即
    無修正後民法第四百二十五條第二項規定之適用，則該項立法目的顯無達成之可
    能，被告所提出其承租系爭不動產之租賃契約係於八十六年十一月二十三日所簽
    訂，其租賃期限長達二十年，復未經公證，依修正後民法第四百二十五條第二項
    規定，並無買賣不破租賃原則之適用等語。經查：
(一)、民法第四百二十五條第二項之規定係於八十八年四月二十一日修正公布、自八十
    九年五月五日施行；而按民法債編修正施行前發生之債，除施行法有特別規定外
    ，不適用修正施行後之規定，民法債編施行法第一條已定有明文。
(二)、法律不溯及既往之原則，涉及人民對於法律之重大信賴利益，屬於重大之法律原
    則，除法律另有規定，排除其適用外，自應嚴格遵守，為遵守此項原則，自不能
    僅在形式上使法律之生效日期不溯及既往，而在解釋上復使其適用之範圍及於法
    律生效之前之法律事實。
(三)、且任何一項法律之制定，均有其必要性，亦必影響人民之權利義務，受影響人民
    為規避新制定法律之適用，亦可能虛偽更改法律事實之成立日期，如以相關權利
    義務主體可能虛偽更改法律事實之成立日期致新制定法律難以適用為由，即在解
    釋上使其新制定法律適用之範圍及於法律生效之前之法律事實，則法律不溯及既
    往之實質精神即不存在，如此一來，將嚴重損及法律不溯及既往原則。虛偽訂立
    長期或不定期限之租賃契約之事實，在事實認定上，並非完全無法查明，以事實
    認定之困難而在解釋上排除法律原則之適用，顯有未合。
    綜上所述，本院認修正後民法第四百二十五條第二項之規定，並不適用於八十九
    年五月四日前所成立之租賃契約。被告抗辯：其與廣正公司就系爭簽訂租賃契約
    ，租賃契約自八十六年十一月二十三日起至一百零六年十一月二十二日止，租金
    為每月三十一萬五千元等語，既據其提出租賃契約書為證，且依被告公司登記資
    料，被告於八十五年十二月三日經主管機關核准遷址至台中市○○路五一０號四
    樓之一，為兩造所不爭執之事項，足見被告早即使用系爭不動產，應非虛偽更改
    、製作租賃契約，被告抗辯其原與廣正公司就系爭不動產有租賃關係存在，依買
    賣不破租賃之原則，得繼續占有系爭不動產等語，係屬有據。
四、原告復主張：縱被告與自繼受廣正公司系爭不動產所有權之原告，就系爭不動產
    有租賃關係存在，被告亦應給付原告租金，原告已於九十四年一月二十日催告被
    告於函到四日內給付租金，並表示逾期即終止兩造之租賃契約等語，如兩造就系
    爭建物之租約於九十四年三月七日之言詞辯論期日仍然存在，原告於九十四年三
    月七日之言詞辯論期日並再為終止租賃契約之意思表示。被告則抗辯：被告得基
    於營業權利轉讓契約所得對訴外人廣正公司請求給付之債權，抵銷被告因承租系
    爭不動產而對訴外人廣正公司所負之租金債務，至抵銷完畢為止，故不必再支付
    承租系爭不動產之租金。經查：
(一)、按「民法第四百二十五條所謂對於受讓人繼續存在之租賃契約，係指同法第四百
    二十一條第一項所定意義之契約而言，若因承租人對於出租人有債權，出租人同
    意以其所欠債權按月扣抵租金，屬別一契約，且此契約對於因受讓租賃物而繼為
    出租人之受讓人並非繼續有效，承租人無從以其對於前出租人之債權，主張按月
    扣抵應支付受讓人之租金。」，最高法院九十二年度臺上字第二二九九號民事裁
    判意旨可資參照，故原告所繼受者係「被告與廣正公司簽訂租賃契約，租賃契約
    自八十六年十一月二十三日起至一百零六年十一月二十二日止，租金為每月三十
    一萬五千元。」之原來租賃契約，至於被告對訴外人廣正公司得請求給付之營業
    權利轉讓契約，屬於別一契約，並非原來固有意義之租賃契約，且此營業權利轉
    讓契約對於因受讓租賃物而繼受為出租人之受讓人並非繼續有效，被告自不得據
    以對抗原告，被告自原告取得系爭不動產所有權之日起，對於原告仍有給付租金
    之義務。
(二)、原告業已於九十四年一月二十日催告被告於函到四日內給付積欠租金，並表示逾
    期即終止兩造之租賃契約等語，有原告所提出之原證八號存證信函及回執為證，
    當屬可信。按「承租人租金支付有遲延者，出租人得定相當期限，催告承租人支
    付租金，如承租人於其期限內不為支付，出租人得終止契約。租賃物為房屋者，
    遲付租金之總額，非達二個月之租額，不得依前項之規定，終止契約。其租金約
    定於每期開始時支付者，並應於遲延給付逾二個月時，始得終止契約。」，民法
    第四百四十條第一項、第二項定有明文。復按「債權人依民法第二百五十四條規
    定為履行給付之催告，倘其所定之期限顯不相當，但自催告後經過相當期間，債
    務人仍不履行時，債權人僅取得契約解除權，尚須債權人另為解約之意思表示，
    始生解除契約之效力，並非經過相當期間後，契約即當然解除。」，最高法院九
    十年度臺上字第六四號民事裁判意旨可資參照。故租賃物為房屋之承租人，其租
    金支付有遲延逾二個月者，出租人如已定期間催告給付租金，即使其催告所定期
    限較相當期間為短，於經過相當期間後，出租人得終止租賃契約。本件被告於原
    告自九十三年四月三十日取得系爭不動產所有權後，並未給付原告任何租金，原
    告既已於九十四年一月二十日催告被告於函到四日內給付積欠租金，因被告應給
    付租金為每月三十一萬五千元，且被告積欠之期間已達八個月以上，要求被告於
    催告達到後四日內給付，其期限並不相當，惟自九十四年一月二十日迄至九十四
    年三月七日，已經過一個月以上，核已逾相當期間，原告於經過相當期間之九十
    四年三月七日之言詞辯論期日，再為終止租賃契約之意思表示，則兩造就系爭建
    物之租賃契約，應已適法終止。被告於其與原告之租賃契約終止後，仍無權占有
    系爭不動產，原告本於所有權之物上請求權，自得請求被告將系爭不動產遷讓返
    還原告。
五、自原告於九十三年四月三十日取得系爭不動產所有權後，兩造間系爭不動產租賃
    契約終止之九十四年三月七日，被告應按月給付租金與原告，而原來租賃契約之
    租金為每月三十一萬五千元，且使用系爭不動產之相當利益為每日六千零五十二
    元，已均如前述，則原告依租金請求權，請求被告給付原告自民國九十三年四月
    三十日起九十四年三月七日之日止，按每日六千零五十二元計算之金額，係屬有
    據。又自兩造之租賃契約於九十四年三月七日終止後，被告自九十四年三月八日
    起，係無權占有系爭不動產，而受有相當於租金之利益，侵害原告就系爭不動產
    之所有權，使原告受有無法使用系爭不動產並取得相當於租金之利益之損害，原
    告本於侵權行為損害賠償請求權、不當得利返還請求權，請求被告給付原告自民
    國九十四年三月八日起至遷讓返還系爭建物之日止，按每日新臺幣陸仟零伍拾貳
    元計算之金額，自無不合。
六、綜上所述，從而，原告本於所有權之物上請求權、租金請求權、侵權行為損害賠
    償請求權、不當得利返還請求權，求為判決如原告訴之聲明，係屬正當，應予准
    許。
七、原告陳明願供擔保以代釋明，聲請宣告假執行，經核並無不合，爰酌定相當之擔
    保金額宣告之。又核本件有准被告預供擔保免為假執行之必要，爰依職權酌定相
    當之擔保金額准許之。
八、據上論結，本件原告之訴為有理由，應依民事訴訟法第三百九十條第二項、第三
    百九十二條第二項、第七十八條，判決如主文。
中　　　華　　　民　　　國　　九十四　　年　　　四　　　月　　二十八　　日
                                    臺灣臺中地方法院民事第三庭
~B法　　　官　羅永安
右正本證明與原本無異。
如不服本判決，應於送達後二十日內向本院提出上訴狀( 須附繕本 ) 。
中　　　華　　　民　　　國　　九十四　　年　　　四　　　月　　二十八　　日
~B法院書記官　吳美鳳
附表一：
┌──┬──────┬──────┬──────────────────┐
│編號│坐落地號    │坐落建號    │門牌號碼                            │
├──┼──────┼──────┼──────────────────┤
│一  │台中市西區後│一二八一六  │台中市○區○○路五一０號            │
│    │子段二四一│            │                                    │
│    │地號        │            │                                    │
├──┼──────┼──────┼──────────────────┤
│二  │台中市西區後│一二八一八  │台中市○區○○路五一０號三樓之一    │
│    │子段二四一│            │                                    │
│    │地號        │            │                                    │
├──┼──────┼──────┼──────────────────┤
│三  │台中市西區後│一二八一九  │台中市○區○○路五一０號四樓之一    │
│    │子段二四一│            │                                    │
│    │地號        │            │                                    │
├──┼──────┼──────┼──────────────────┤
│四  │台中市西區後│一二八二０  │台中市○區○○路五一０號四樓之二    │
│    │子段二四一│            │                                    │
│    │地號        │            │                                    │
├──┼──────┼──────┼──────────────────┤
│五  │台中市西區後│一二八二二  │台中市○區○○路五一０號四樓之五    │
│    │子段二四一│            │                                    │
│    │地號        │            │                                    │
└──┴──────┴──────┴──────────────────┘
附表二：被告應賠償原告之訴訟費用
┌──┬────────┬───────────┬───────────┐
│編號│訴訟費用項目名稱│金額：新臺幣＼元      │備註                  │
├──┼────────┼───────────┼───────────┤
│一  │第一審裁判費    │拾貳萬陸仟伍佰壹拾貳│                      │
│    │                │元                    │                      │
├──┼────────┼───────────┼───────────┤
│三  │訴訟費用總額    │拾貳萬陸仟伍佰壹拾貳│                      │
│    │                │元                    │                      │
└──┴────────┴───────────┴───────────┘
